---
title: "Séance 2: Statistiques fondamentales"
subtitle: "Introduction à la sociologie quantitative, niveau 2"
author: "Samuel Coavoux"
output:
  beamer_presentation:
    colortheme: beaver
    highlight: tango
    latex_engine: xelatex
    theme: Copenhagen
    toc: yes
    keep_tex: true
    slide_level: 3
    includes:
      in_header: header.tex
lang: fr-FR
fontsize: 10pt
editor_options: 
  chunk_output_type: console
---


```{r echo=FALSE,warning=FALSE}
library(knitr)
#opts_chunk$set(echo=FALSE,warning=FALSE,message=FALSE,fig.path='./Plot/plot-', comment="",fig.width=9,fig.height=7,fig.lp="",results="asis")
opts_chunk$set(dev = 'pdf')
options(width=50)
```


```{r donnees, eval=FALSE, echo=FALSE, warning=FALSE, message=FALSE}
## Données
### American Community Survey : artists -- à télécharger sur ICPSR :
### http://www.icpsr.umich.edu/icpsrweb/ICPSR/studies/35529?classification=ICPSR.XVII.F.
load("./data/ICPSR_35529/DS0001/35529-0001-Data.rda")
d <- da35529.0001
rm(da35529.0001)
library(dplyr)
## Netoyage
dt <- select(d,sexe  = SEX,
               age   = AGEP,
               state = ST,
               income= PINCP,
               dipl  = SCHL,
               cit   = CIT,
               eng   = ENG) %>% 
  mutate(sexe = sub("\\([12]\\) (.*)","\\1",as.character(sexe))) %>% 
  mutate(dipl_c = cut(as.numeric(dipl), breaks = c(0, 15.5, 19.5, 21.5, 25), 
                      labels = c("Aucun", "HS degree", "College", "Graduate ed.")))
save(dt, file="./data/ACS_artists.Rdata")

```

# Statistique univariée

## Décrire une variable quantitative

### Somme

```{r}
x <- runif(50, min = 0, max = 10)
x
sum(x)
```

### Tendance centrale

```{r}
# Moyenne
mean(x)
# enlever les 5% de valeurs les plus hautes
# et les 5% de valeurs les plus basses
mean(x, trim=.05)
# Médiane
median(x)
```

### Extrêmes

```{r}
min(x)
max(x)
# Nombre de valeurs supérieures à
# une valeur fixée
sum(x > max(x)/2)
```

### Dispersion

```{r}
var(x)
sd(x)
```

### Dispersion: quantiles

```{r}
# Quartiles, min et max
quantile(x)
# 1er et 9e déciles
quantile(x, c(.1, .9))
```

### Résumé

```{r}
summary(x)
```

### Arrondis

```{r}
round(x, 2)
round(mean(x), 2)
```

### Intervalle de confiance autour d'une moyenne

```{r}
tt <- t.test(x)
print(tt)
```

### Intervalle de confiance autour d'une moyenne

```{r}
str(tt)
```

### Intervalle de confiance autour d'une moyenne

```{r}
## Pour accéder au seul intervalle de confiance
tt$conf.int

## Ou directement
t.test(x)$conf.int
```

### Intervalle de confiance autour d'une moyenne

Il est possible d'ajuster le niveau de confiance souhaité. Par défaut, on fixe $\alpha$ à 0.05 avec l'argument `conf.level = 0.95` ; il est possible de réduire $\alpha$ en augmentant `conf.level`.

```{r}
t.test(x, conf.level = .99)$conf.int
```

### Gestion des valeurs manquantes

La grande majorité de ces fonctions renvoient `NA` s'il y a une valeur manquante dans le vecteur. On peut alors préciser `na.rm = TRUE` pour que les valeurs manquantes soient supprimées avant le calcul.

## Décrire une variable catégorielle

### Données: Artist Community Survey

```{r}
load("./data/ACS_artists.Rdata")
```


### Tri à plat

```{r}
table(dt$sexe)
```

### Tri à plat

```{r}
table(dt$sexe)/nrow(dt)
prop.table(table(dt$sexe))
```

### Tri à plat

```{r}
library(questionr)
freq(dt$sexe)
```

### Arguments de `freq()`

+ `digits`: nombre de chiffres après la virgule (1 par défaut)
+ `cum`: calculer les pourcentages cumulés (FALSE par défaut)
+ `sort`: trier les modalités ("inc": dans l'ordre croissant, "dec" : dans l'ordre décroissant ; défaut: ordre normal des modalités)

```{r}
freq(dt$eng, cum = TRUE)
```

### Test de proportion

```{r}
pt <- prop.test(x = sum(dt$sexe == "Female"), 
                n = nrow(dt),
                conf.level = .99)
pt$conf.int
```


# Statistique bivariée et test d'hypothèse

## Deux variables quantitatives

### Analyse de corrélation

\btwocol
```{r}
var(dt$age)
var(dt$income)
cov(dt$age, dt$income)
cor(dt$age, dt$income)
```
\etwocol

## Deux variables qualitatives

### Tableau croisé

```{r}
tb <- table(dt$dipl_c, dt$sexe)
tb
```

### Tableau croisé: structure

```{r}
str(tb)
```

### Tableau croisé: marges

```{r}
addmargins(tb)
```

### Tableau croisé: fréquences
```{r}
# Fréquences du total;
# Ajouter margin = 1 pour % ligne
# Ajouter margin = 2 pour % colonne
prop.table(tb)
```

### Tableau croisé: fréquences ligne

```{r}
library(questionr)
lprop(tb)
```

### Tableau croisé: fréquences colonne

```{r}
cprop(tb)
```

### Test du $\chi^2$

```{r}
ct <- chisq.test(tb)
ct
```

### Test du $\chi^2$: structure

```{r}
str(ct)
```

### Test du $\chi^2$: effectifs théoriques

```{r}
ct$expected
```

### Test du $\chi^2$: p value

```{r}
ct$p.value
```

### Test de Fisher

```{r}
# On produit un tableau croisé imaginaire avec
# de très petits effectifs
tb <- as.table(matrix(c(10, 9, 4, 1), nrow = 2))
ft <- fisher.test(tb)
ft
```

### Test de Fisher

```{r}
str(ft)
ft$p.value
```

## Une variable quantitative, une variable qualitative

### `tapply()`

La fonction `tapply()` permet d'appliquer une fonction à un vecteur en le découpant selon les modalités d'un deuxième vecteur. Par exemple, si l'on souhaite appliquer la fonction `mean()` au revenus des artistes en les différenciant par niveau d'éducation, on peut écrire:

```{r}
# Les arguments sont dans le bon ordre
# Vous pouvez omettre les noms d'arguments
# qui sont rappelés parce que leur ordre
# n'est pas intuitif
tapply(X = dt$income, INDEX = dt$dipl_c, FUN = mean)
```

`tapply()` renvoie par défaut un vecteur unidimensionnel si le résultat de la fonction est une valeur unique (un vecteur de taille 1) ; il renvoie une liste avec des objets dont le nom correspond aux modalités de la variable INDEX sinon.

### Test de student

```{r}
tt <- t.test(dt$income ~ dt$sexe)
tt
```

### Test de student
On remarque que, par défaut, `t.test()` fait un test de Welch. On peut forcer un test de Student en ajoutant `var.equal = TRUE` (à condition évidemment que les variances soient bien égales).

```{r}
tapply(dt$income, dt$sexe, var)
# Elles ne le sont pas...
# t.test(dt$income ~ dt$sexe, var.equal=TRUE)
```

### Test de student
Par défaut, le test est bilatéral. On peut réaliser un test unilatéral avec `alternative` ("less" pour un test unilatéral à gauche, "greater" pour un test unilatéral à droite)

```{r}
t.test(dt$income ~ dt$sexe, alternative = "less")
```

### Test de student
```{r}
tt$p.value
```

### Test de student

On peut enfin comparer une moyenne à une moyenne théorique $\mu$.

```{r}
t.test(dt$income, mu=45000)
```
